---
title: "Ejercicio 4"
author: "Lucio Cornejo"
date: "`r Sys.Date()`"
output:
  html_document:
    toc: true
    toc_depth: 3
    toc_float:
      collapsed: false
      smooth_scroll: true
      position: left
    theme: united
    highlight: tango
    number_sections: true

editor_options:
  markdown:
    wrap: 120
---


## Pregunta 3: Modelamiento

```{r}
#| label: leer-datos
Decathlon <- read.csv("Decathlon.csv", row.names = 1)
lab <- rownames(Decathlon)
Decathlon
```

```{r}
graficar_modelos <- function(modelo) {
  res <- list()
  res$estimados_observados <- function(mostrar_texto = FALSE) {
    plot(modelo$fitted.values, Decathlon$Points, pch = 20, xlab = "estimados", ylab = "observados")
    abline(0, 1, col = "red")

    if (mostrar_texto) text(modelo$fitted.values, Decathlon$Points,labels=lab,pos=3,offset(0.5));

    points(modelo$fitted.values, modelo$fitted.values, pch = 20, col = "red")
  }

  res$estimados_residuos <- function(mostrar_texto = FALSE) {
    plot(modelo$fitted.values, modelo$residuals, pch = 20, xlab = "estimados", ylab = "residuos")
    abline(0, 0, col = "red")

    if (mostrar_texto) text(modelo$fitted.values, modelo$residuals, labels = lab, pos = 3, offset(0.5));
  }

  return(res)
}
```

### Modelar con las cuatro velocidades

```{r}
#| label: modelo-velocidades
mod_vel <- lm(
  Points ~ X100m + X400m + X1500m + X110m.hurdle,
  data = Decathlon
)
summary(mod_vel)

mod_vel_graficos <- graficar_modelos(mod_vel)
mod_vel_graficos$estimados_observados()
mod_vel_graficos$estimados_residuos()
```

### Modelar con los tres saltos

```{r}
#| label: modelo-saltos
mod_saltos <- lm(
  Points ~ Long.jump + High.jump + Pole.vault,
  data = Decathlon
)
summary(mod_saltos)

mod_saltos_graficos <- graficar_modelos(mod_saltos)
mod_saltos_graficos$estimados_observados()
mod_saltos_graficos$estimados_residuos()
```

### Modelar con los tres lanzamientos

```{r}
#| label: modelo-lanzamientos
mod_lanzamientos <- lm(
  Points ~ Discus + Javeline + Shot.put,
  data = Decathlon
)
summary(mod_lanzamientos)

mod_lanzamientos_graficos <- graficar_modelos(mod_lanzamientos)
mod_lanzamientos_graficos$estimados_observados()
mod_lanzamientos_graficos$estimados_residuos()
```


## Pregunta 4: Evaluación de los modelos

```{r}
extraer_estadistica_f <- function(modelo) {
  return(summary(modelo)$fstatistic[1])
}

obtener_p_valor_de_estadistica_f <- function(modelo) {
  s <- summary(modelo)

  fval <- s$fstatistic["value"]
  df1 <- s$fstatistic["numdf"]
  df2 <- s$fstatistic["dendf"]

  return(pf(fval, df1, df2, lower.tail = FALSE))
}

extraer_info_t_student <- function(modelo) {
  df <- as.data.frame(summary(modelo)$coefficients)
  df <- df[-1, c(-1, -2)]

  df$es_significativo <- df[, 2] < 0.05
  return(df)
}
```

### Modelo con las cuatro velocidades

Estadística F: `r extraer_estadistica_f(mod_vel)`

p-valor: `r obtener_p_valor_de_estadistica_f(mod_vel)`

Como el p-valor es mucho menor que 0.05, rechazamos la hipótesis nula.
Esto implica que, **en grupo** (no necesariamente individualmente), 
el conjunto de las cuatro velocidades explica significativamente 
la varianza asociada a la variable `Points`.


### Modelo con las cuatro velocidades

Estadística F: `r extraer_estadistica_f(mod_vel)`

p-valor: `r obtener_p_valor_de_estadistica_f(mod_vel)`

Como el p-valor es mucho menor que 0.05, rechazamos la hipótesis nula.
Esto implica que, **en grupo** (no necesariamente individualmente), 
el conjunto de las cuatro velocidades explica significativamente 
la varianza asociada a la variable `Points`.

```{r}
extraer_info_t_student(mod_vel)
```

Note que para ninguna de las variables de velocidades podemos afirmar que 
tiene sentido en el modelo, como variable explicativa.
Esto pues sus p valores respectivos asociados vía el test de los $\hat{\beta_i}$
no son menores que 0.05.

### Modelo con las tres saltos

Estadística F: `r extraer_estadistica_f(mod_saltos)`

p-valor: `r obtener_p_valor_de_estadistica_f(mod_saltos)`

Como el p-valor es mucho menor que 0.05, rechazamos la hipótesis nula.
Esto implica que el conjunto de los tres saltos explica significativamente 
la varianza asociada a la variable `Points`.

```{r}
extraer_info_t_student(mod_saltos)
```

Note que, entre las variables `Long.jump`, `High.jump` y `Pole.vault`,
solo para la variable `Pole.vault` no contamos con suficiente evidencia
para afirmar que como variable explicativa tiene sentido en el modelo.

### Modelo con las tres lanzamientos

Estadística F: `r extraer_estadistica_f(mod_lanzamientos)`

p-valor: `r obtener_p_valor_de_estadistica_f(mod_lanzamientos)`

Como el p-valor es mucho menor que 0.05, rechazamos la hipótesis nula.
Esto implica que el conjunto de los tres lanzamientos explica significativamente 
la varianza asociada a la variable `Points`.

```{r}
extraer_info_t_student(mod_lanzamientos)
```

Note que para ninguna de las variables de lanzamientos podemos afirmar que 
tiene sentido en el modelo, como variable explicativa.
Esto pues sus p valores respectivos asociados vía el test de los $\hat{\beta_i}$
no son menores que 0.05.


## Pregunta 5: Selección del modelo vía residuo promedio

```{r}
calcular_rse <- function(modelo) {
  k <- length(modelo$coefficients) - 1
  SSE <- sum(modelo$residuals**2)
  num_obs <- length(modelo$residuals)

  return(sqrt(SSE/(num_obs - (1+k))))
}
```

```{r}
rse_modelos <- c(
  velocidades = calcular_rse(mod_vel),
  saltos = calcular_rse(mod_saltos),
  lanzamientos = calcular_rse(mod_lanzamientos)
)
rse_modelos
```

Considerando el residuo promedio, optaríamos por aquel modelo
que presente un **menor** valor respectivo.
En ese sentido particular, el mejor modelo entre los tres
construídos es aquel cuyas varias explicativas son los tres tipos de saltos.


## Preguntas 6 y 7: Modelos con transformaciones no triviales a los predictores

```{r}
mod_6_1 <- lm(
  Points ~ X100m + I(Javeline^2) + I(Shot.put * X400m),
  data = Decathlon
)
summary(mod_6_1)

mod_6_1_graficos <- graficar_modelos(mod_6_1)
mod_6_1_graficos$estimados_observados()
mod_6_1_graficos$estimados_residuos()

extraer_estadistica_f(mod_6_1)
obtener_p_valor_de_estadistica_f(mod_6_1)
extraer_info_t_student(mod_6_1)

calcular_rse(mod_6_1)
```

Nótese que para **este** nuevo modelo planteado, **sí** resultan tener sentido
(p valor menor que 0.05 para el test t-student)
la información proporcionada por las variales `X100m` y `Javeline`,
comparado a su utilidad en los modelos previamente analizados.


```{r}
mod_6_2 <- lm(
  Points ~ I(X1500m + Discus + X1500m*Discus + log(Long.jump)),
  data = Decathlon
)
summary(mod_6_2)

mod_6_2_graficos <- graficar_modelos(mod_6_2)
mod_6_2_graficos$estimados_observados()
mod_6_2_graficos$estimados_residuos()

extraer_estadistica_f(mod_6_2)
obtener_p_valor_de_estadistica_f(mod_6_2)
extraer_info_t_student(mod_6_2)

calcular_rse(mod_6_2)
```

Nótese que en este modelo con intercepto y un solo regresor,
los tests vía estadística F y t-student producen la misma conclusión:
El regresor planteado/construido **no** tiene sentido como variable
explicativa para la variable `Points`.
