---
title: "Ejercicio 1"
author: "Lucio Cornejo"
date: "`r Sys.Date()`"
output: html_document
editor_options: 
  markdown: 
    wrap: 120
---


## Ejemplo de lectura de datos


```{r setup, include=FALSE}
knitr::opts_chunk$set(echo = TRUE)
options(width = 300)
library(readODS)
```

En la primera ejecución de este documento, no existe el archivo `Eggs.csv`, por lo cual deshabilitamos su carga.

```{r}
#| label: read_data
#| eval: false
eggs <- read.csv("Eggs.csv", header=TRUE,row.names=1)             # lectura datos
head(eggs)                                                        # control
str(eggs)                                                         # estructura data-frame
print(eggs)
```


Cargamos los datos del arhivo `Eggsorg.ods`.

```{r}
#| label: read_data_1
eggs <- read_ods("Eggsorg.ods", sheet = 1)                        # lectura datos
head(eggs)                                                        # control
str(eggs)                                                         # estructura data-frame
```

Resulta necesario indicar que la columna `Name` debe considerarse una etiqueta de fila.
Además, la variable `eggs` debe ser de tipo `data.frame`, no `tibble`.


```{r}
#| label: read_data_2
# Lectura con etiquetas
eggs <- read_ods("Eggsorg.ods", sheet = 1, row_names = TRUE, as_tibble = FALSE) 
head(eggs)
str(eggs)

# Escritura .csv
write.csv(eggs, file = "Eggs.csv")                              
```

Removemos los espacios extra al inicio y final de cada etiqueta de fila y columna.

```{r}
#| label: read_data_3
rownames(eggs) <- trimws(rownames(eggs), which = c("both"))     
colnames(eggs)

colnames(eggs) <- c(
  "Family", "Size", "Nesting ground", "Eggs",
  "Length", "Width", "Mass", "Hatch"
)
print(eggs)                                  

write_ods(
  eggs, 
  "Eggs.ods", 
  # Nueva hoja
  sheet = "Data",                     
  row_names = TRUE, 
  col_names = TRUE
)

# Reescribimos el archivo .csv, ahora correcto
write.csv(eggs, file = "Eggs.csv")
```


## Item 6

Cargar datos.

```{r}
#| label: cargar-datos
SudAmerica <- read.csv("SudAmerica.csv", row.names = 1)
SudAmerica

Baseball <- read.csv("Baseball.csv", row.names = 1)
Baseball

Students <- read.csv("Students.csv", row.names = 1)[, c("midterm", "final")]
Students
```

Guardar datos como archivos de tipo `.ods`.

```{r}
#| label: guardar-datos
write_ods(
  SudAmerica, 
  "SudAmerica.ods", 
  sheet = "Data",                     
  row_names = TRUE, 
  col_names = TRUE
)

write_ods(
  Baseball, 
  "Baseball.ods", 
  sheet = "Data",                     
  row_names = TRUE, 
  col_names = TRUE
)

write_ods(
  Students, 
  "Students.ods", 
  sheet = "Data",                     
  row_names = TRUE, 
  col_names = TRUE
)
```

## Item 7: Gráficos descriptor vs criterio

### SudAmerica

En los datos de `SudAmerica` se observa una no insignificante relación lineal entre el par de variables presentadas.
Esto salvo, por lo menos, para las observaciones *Perú* y *Bolivia*.

```{r}
#| label: SudAmerica-grafico-par-de-variables
with(SudAmerica, {
  plot(Tajo_urbano, IDH, xlab = "Tajo_urbano", ylab = "IDH")
  text(Tajo_urbano, IDH, rownames(SudAmerica))
  identify(Tajo_urbano, IDH, rownames(SudAmerica))
})
```

### Baseball

En los datos de `Baseball` se observa una no insignificante relación lineal entre el par de variables presentadas.
Sin embargo, parece haber más observaciones, en comparación a los datos de `SudAmerica`, para las cuales no se
cumple esa relación lineal; por ejemplo, para `Minnesota` (en mayor grado), `Kansas_City`, y en menor grado
para  `Cleveland`, `Toronto` y `Milwaukee`.

```{r}
#| label: Baseball-grafico-par-de-variables
with(Baseball, {
  plot(BattingAvg, WinningPerc, xlab = "BattingAvg", ylab = "WinningPerc")
  text(BattingAvg, WinningPerc, rownames(Baseball))
  identify(BattingAvg, WinningPerc, rownames(Baseball))
})
```

### Students

En los datos de `Students`, no se observa una relación lineal tan significativa en comparación con los datos
`SudAmerica` y `Baseball`. Las observaciones de `midterm` y `final` no parecen estar conglomeradas alrededor de una recta.

```{r}
#| label: Students-grafico-par-de-variables
with(Students, {
  plot(midterm, final, xlab = "midterm", ylab = "final")
  text(midterm, final, rownames(Students))
  identify(midterm, final, rownames(Students))
})
```


## Item 8: Regresión lineal simple

### SudAmerica

```{r}
#| label: regresion-SudAmerica
lmSA <- lm(IDH ~ Tajo_urbano, data = SudAmerica)

with(SudAmerica, {
  plot(Tajo_urbano, IDH, xlab = "Tajo_urbano", ylab = "IDH")
  identify(Tajo_urbano, IDH, rownames(SudAmerica))
  # Recta de regresión
  abline(lmSA, col = "red")
  # Estimaciones
  points(Tajo_urbano, lmSA$fitted.values, col = "red")
})

summary(lmSA)
plot(lmSA)
```


### Baseball

```{r}
#| label: regresion-Baseball
lmBaseball <- lm(WinningPerc ~ BattingAvg, data = Baseball)

with(Baseball, {
  plot(BattingAvg, WinningPerc, xlab = "BattingAvg", ylab = "WinningPerc")
  identify(BattingAvg, WinningPerc, rownames(Baseball))
  # Recta de regresión
  abline(lmBaseball, col = "red")
  # Estimaciones
  points(BattingAvg, lmBaseball$fitted.values, col = "red")
})

summary(lmBaseball)
plot(lmBaseball)
```

### Students

```{r}
#| label: regresion-Students
lmStudents <- lm(final ~ midterm, data = Students)

with(Students, {
  plot(midterm, final, xlab = "midterm", ylab = "final")
  identify(midterm, final, rownames(Students))
  # Recta de regresión
  abline(lmStudents, col = "red")
  # Estimaciones
  points(midterm, lmStudents$fitted.values, col = "red")
})

summary(lmStudents)
plot(lmStudents)
```
