# Modelo Lineal General {-}

## Nota

- La prueba final ser谩 a mano y usando R.

## Tareas pendientes

- **Fija**: Demostrar el teorema de Gauss-Markov generalizado.
- Completar tarea de la clase pasada.
- **Fija**: ltimo ejercicio antes de secci贸n *Pruebas de heterocedasticidad y autocorrelaci贸n* del PDF de esta clase (*Considere el modelo de regresi贸n lineal simple ...*). Lo m谩s importante en este ejercicio es la interpretaci贸n de los 
resultados.

## Modelo con estructura AR(1)

- Los errores tienen la **misma variabilidad**, pero **est谩n correlacionados**,
tambi茅n de manera **constante**.

Un modelo lineal general con errores AR(1), se caracteriza por

::: {.callout-note}
### Modelo con estructura AR(1)

$$
\Sigma = \sigma^2 \mathbf{V} = \frac{\sigma^2}{1 - \rho^2} 
\begin{pmatrix}
1 & \rho & \rho^2 & \cdots & \rho^{n-1} \\
\rho & 1 & \rho & \cdots & \rho^{n-2} \\
\rho^2 & \rho & 1 & \cdots & \rho^{n-3} \\
\vdots & \vdots & \vdots & \ddots & \vdots \\
\rho^{n-1} & \rho^{n-2} & \rho^{n-3} & \cdots & 1
\end{pmatrix}
$$

- $\rho = \text{Corr}(\varepsilon_i, \varepsilon_{i-1})$, $\varepsilon_i = \rho\varepsilon_{i-1} + u_i$, $u_i \sim N(0, \sigma^2)$
- El $u_i$ es un efecto aleatorio no observable.

- $\text{Var}(\varepsilon_i) = \sigma_\varepsilon^2 = \frac{\sigma^2}{1 - \rho^2}$. 

- Adem谩s, $\text{Cov}(\varepsilon_i, \varepsilon_j) = \rho^{|i-j|}\sigma_\varepsilon^2$

:::

En ese sentido, entre observaciones distantes, es natural suponer que la correlaci贸n es **pr谩cticamente cero**,
por lo cual la covarianza entre observaciones distantes es tambi茅n casi cero.

- En caso se cumple que **$\boldsymbol{\rho}$ sea casi cero**, ser铆a una buena evidencia para
concluir que se puede emplear un modelo homoced谩stico.

- **Idea de verosimilitud**: 驴Cu谩l debe ser el valor del par谩metro, tal para que se haga m谩s posible tal valor del par谩metro, dados los datos?


### Algoritmo FGLS para AR(1)

- Es el algoritmo m谩s utilizado para AR(1), pero existen otros m谩s sofisticados, que requieren menor tiempo computacional.


::: {.callout-note}
### Algoritmo FGLS

1. Calcular estimador inicial: $\hat{\boldsymbol{\beta}}^{(0)} = (\mathbf{X}^\top\mathbf{X})^{-1}\mathbf{X}^\top\mathbf{y} \Rightarrow \hat{\boldsymbol{\varepsilon}}^{(0)} = \mathbf{y} - \mathbf{X}\hat{\boldsymbol{\beta}}^{(0)}$

2. Estimar $\rho$ mediante:

$$
  \hat{\rho} = \frac{\sum_{t=2}^n \hat{\varepsilon}_t \hat{\varepsilon}_{t-1}}{\sum_{t=1}^n \hat{\varepsilon}_t^2}
$$

3. Construir $\hat{\mathbf{V}}$ con $\hat{\rho}$

4. Re-estimar $\boldsymbol{\beta}$:

$$
  \hat{\boldsymbol{\beta}}^{(1)} = (\mathbf{X}^\top\hat{\mathbf{V}}^{-1}\mathbf{X})^{-1}\mathbf{X}^\top\hat{\mathbf{V}}^{-1}\mathbf{y}
$$

5. Iterar hasta convergencia

:::

- **Nota sobre convergencia**: El hecho que la distribuci贸n normal solo tenga un 贸ptimo local, y que resulte en un 贸ptimo global,
garantiza que este algoritmo converja al 贸ptimo global que buscamos.


## Modelo con varianza ponderada

Consideremos el modelo lineal general:

$$
\mathbf{y} = \mathbf{X} \boldsymbol{\beta} + \boldsymbol{\varepsilon}, \quad \boldsymbol{\varepsilon} \sim \mathcal{N}_n(0, \boldsymbol{\Sigma})
$$

::: {.callout-note}
### WLS, modelo con varianza ponderada

Un modelo lineal general con varianza ponderada, se caracteriza porque $\boldsymbol{\Sigma}$ tiene la forma:

$$
\boldsymbol{\Sigma} = \sigma^2 \mathbf{W}^{-1}
$$

donde $\mathbf{W} = \operatorname{diag}(w_1, w_2, \ldots, w_n)$ es una matriz diagonal conocida o estimable. En este caso:

$$
\operatorname{Var}(\varepsilon_i) = \frac{\sigma^2}{w_i}, \quad i = 1, \ldots, n
$$
:::

- El estimador $\beta$ es insesgado y eficiente bajo el teorema de Gauss-Markov generalizado.

**Estimaci贸n de Pesos ()** Existen tres m茅todos principales:

| M茅todo                  | F贸rmula                                       |
|------------------------|-----------------------------------------------|
| Informaci贸n externa     | $w_i = n_i$ (para datos agrupados)           |
| Residuos al cuadrado    | $w_i = 1/\hat{\varepsilon}_i^2$              |
| Modelado de varianza    | $w_i = 1/\operatorname{Var}(\varepsilon_i \mid \mathbf{x}_i)$ |


## Ejercicios y aplicaci贸n de AR(1) y WLS

```{r}
library(nlme)
data(Orange)
```

### Modelo WLS (varPower)

- `varPower` explanation:
  - $\epsilon_i \sim N(0, \sigma^2 v_i^2);\; v_i = |x_i|^{\delta}$
  - $V(\epsilon_i) = \sigma^2 |\text{age}_i|^{2\delta}$


```{r}
modelo1_wls <- gls(
  circumference ~ age,
  data = Orange,
  weights = varPower(form = ~ age),
  method = "ML"
)
modelo1_wls
```

### Modelo WLS (varPower) por tipo de 谩rbol

- `varPower` explanation:
  - $\epsilon_i \sim N(0, \sigma^2 v_i^2)$
  - $V(\epsilon_{ij}) = \sigma^2 |\text{age}_i|^{2\delta_{j}}$

```{r}
modelo2_wls <- gls(
  circumference ~ age,
  data = Orange,
  weights = varPower(form = ~ age|Tree),
  method = "ML"
)
modelo2_wls
```

### Modelo AR(1)

- `corAR1` explanation:
  - $\text{cov}(\epsilon_i, \epsilon_{j}) = \sigma_{\epsilon}^2 \rho^{|i-j|}$
  - $\text{var}(\epsilon_i) = \sigma_{\epsilon}^2 = \frac{\sigma^2}{1- \sigma^2}$


```{r}
modelo1_ar1 <- gls(
  circumference ~ age,
  data = Orange,
  correlation = corAR1(form = ~ 1),
  method = "ML"
)
modelo1_ar1
```

### Modelo AR(1) por tipo de 谩rbol

- `corAR1` explanation:
  - $\text{var}(\epsilon_{ij}) = \sigma_{\epsilon_j}^2 = \frac{\sigma}{1 - \rho_j^2}$

```{r}
modelo2_ar1 <- gls(
  circumference ~ age,
  data = Orange,
  correlation = corAR1(form = ~ 1 | Tree),
  method = "ML"
)
modelo2_ar1
summary(modelo2_ar1)
```

### Comparaci贸n con MCO

```{r}
modelo_mco <- lm(circumference ~ age, data = Orange, method = "ML")
anova(modelo_mco, modelo1_wls)
anova(modelo_mco, modelo1_ar1)
```

## Pruebas de heterocedasticidad y autocorrelaci贸n

- **Modelo heteced谩stico significa que depende de la observaci贸n**.

### Prueba de Breusch-Pagan (homocedasticidad)

- Negar la hip贸tesis nula implica afirmar, con cierto grado de confianza,
que la **varianza no es constante entre las observaciones**.

::: {.callout-note}
### Algoritmo

1. Estimar el modelo por MCO y obtener los residuos $\hat{\varepsilon}_i$.

2. Calcular los residuos al cuadrado: $\hat{u}_i = \hat{\varepsilon}_i^2$.

3. Ajustar la siguiente regresi贸n auxiliar: $\hat{u}_i = \alpha_0 + \alpha_1 x_{i1} + \cdots + \alpha_k x_{ik} + v_i$, y calcular el coeficiente de determinaci贸n $R^2$ de dicha regresi贸n.

4. Calcular el estad铆stico de prueba de Breusch-Pagan:

$$
\text{BP} = nR^2 \xrightarrow{D} \chi_k^2 \qquad (1)
$$

Se rechaza la hip贸tesis nula de homocedasticidad si:

$$
\text{BP} > \chi_{k,1-\alpha}^2
$$
:::


### Prueba de Durbin-Watson (autocorrelaci贸n)

$$
y_i = \beta_0 + \beta_1 x_{i1} + \cdots + \beta_k x_{ik} + \varepsilon_i, \quad i = 1, \ldots, n,
$$

donde se asume que los errores $\varepsilon_i$ son no correlacionados y con media cero: $\mathbb{E}[\varepsilon_i] = 0$ y $\text{Cov}(\varepsilon_i, \varepsilon_j) = 0$ para $i \neq j$.

- $H_0: \rho = 0$ o equivale a decir $\text{Cov}(\varepsilon_i, \varepsilon_{i-1}) = 0$ $\forall i$

- $H_1: \rho \neq 0$ (o bien $\rho > 0$ si se sospecha autocorrelaci贸n positiva)

Sea $\hat{\varepsilon}_i$ el residuo del modelo estimado por m铆nimos cuadrados ordinarios.

$$
DW = \frac{\sum_{i=2}^n (\hat{\varepsilon}_i - \hat{\varepsilon}_{i-1})^2}{\sum_{i=1}^n \hat{\varepsilon}_i^2}. \qquad (2)
$$

El valor del estad铆stico $DW$ se encuentra en el intervalo $[0, 4]$, con la siguiente interpretaci贸n:

- $DW \approx 2$: no hay autocorrelaci贸n.

- $DW < 2$: indicio de autocorrelaci贸n positiva.

- $DW > 2$: indicio de autocorrelaci贸n negativa.

Se compara el valor observado de $DW$ con los valores cr铆ticos $d_L$ (l铆mite inferior) y $d_U$ (l铆mite superior), determinados por tablas espec铆ficas seg煤n $n$ y $k$.

| Condici贸n sobre $DW$                    | Conclusi贸n                                |
|----------------------------------------|-------------------------------------------|
| $DW < d_L$                              | Hay evidencia de autocorrelaci贸n positiva |
| $d_L \leq DW \leq d_U$                  | Resultado inconcluso                      |
| $d_U < DW < 4 - d_U$                    | No hay evidencia de autocorrelaci贸n       |
| $4 - d_U \leq DW \leq 4 - d_L$          | Resultado inconcluso                      |
| $DW > 4 - d_L$                          | Hay evidencia de autocorrelaci贸n negativa |

: Regla de decisi贸n para el estad铆stico de Durbin-Watson

## Ejercicio y aplicaci贸n

```{r}
library(lmtest)
data(cars)

plot(
  cars$speed,
  cars$dist,
  xlab = "Velocidad (mph)",
  ylab = "Distancia de frenado (ft)",
  pch = 16,
  col = "blue"
)
```

### Modelo cl谩sico MCO

```{r}
modelo1_ols <- lm(dist ~ speed, data = cars)
summary(modelo1_ols)
```

```{r}
y <- resid(modelo1_ols)**2
x <- cars$speed
mod0 <- lm(y ~ x)
n <- length(y)
BP <- n*summary(mod0)$r.squared
alpha <- 0.05

# X_1-alpha,k
qchi <- qchisq(1-alpha, 1) 

# Se rechaza si
(BP > qchi)
```

```{r}
bptest(modelo1_ols)
```

- **Interpretaci贸n**: No existe evidencia suficiente para rechazar la hip贸tesis de
homocedasticidad para este conjunto de datos. En ese sentido, ajustar los datos
a un modelo heteroced谩stico no resultar铆a conveniente.

```{r}
data(Orange)
plot(
  Orange$age, Orange$circumference,
  xlab = "Edad del 谩rbol",
  ylab = "Circunferencia",
  pch = 16,
  col = "blue"
)

## Modelo clasico MCO para Datos 2
modelo2_ols <- lm(circumference ~ age, data = Orange)
summary(modelo2_ols)

## test de Breusch-Pagan para Datos 1
library(lmtest)
bptest(modelo2_ols)
```

- **Interpretaci贸n**: Existe suficiente evidencia para concluir que resulta
una mejor opci贸n emplear modelos heteroced谩sticos para este conjunto de datos.

```{r}
modelo1_wls <- gls(
  circumference ~ age,
  data = Orange,
  weights = varPower(form = ~ age),
  method = "ML"
)

#Visualizaci贸n de los modelos
plot(
  Orange$age,
  Orange$circumference,
  xlab = "Edad del 谩rbol",
  ylab = "Circunferencia",
  pch = 16, 
  col = "blue"
)
legend("topleft", legend = c("MCO", "GLS WLS"), col = c("red", "darkgreen"), lwd = 2)

# L铆nea MCO
abline(modelo2_ols, col = "red", lwd = 2)
# L铆nea GLS
lines(Orange$age, predict(modelo1_wls), col = "darkgreen", lwd = 2)  
```

### Prueba de autocorrelaci贸n

**Si hay picos en lag=0 y lag=1, AR(1) es plausible.**

```{r}
modelo1_ols <- lm(dist ~ speed, data = cars)
acf(residuals(modelo1_ols)) 
```

**Si hay picos a partir de lag=1**, es posible exista evidencia de autocorrelaci贸n.

```{r}
lmtest::dwtest(modelo1_ols)
```

**Interpretaci贸n**: No hay suficiente evidencia para afirmar que no hay autocorrelaci贸n.

```{r}
data(Orange)
modelo2_ols <- lm(circumference ~ age, data = Orange)
summary(modelo2_ols)
acf(residuals(modelo2_ols))

library(lmtest)
lmtest::dwtest(modelo2_ols)
```

**Interpretaci贸n**: Hay suficiente evidencia para afirmar que existe autocorrelaci贸n.

```{r}
# Modelo AR(1)
modelo1_ar1 <- gls(
  circumference ~ age,
  data = Orange,
  correlation = corAR1(form = ~ 1),
  method = "ML"
)

#Visualizaci贸n de los modelos
plot(
  Orange$age, Orange$circumference, 
  xlab = "Edad del 谩rbol",
  ylab = "Circunferencia",
  pch = 16, col = "blue"
)
legend("topleft", legend = c("MCO", "GLS AR1"), col = c("red", "darkgreen"), lwd = 2)

# L铆nea MCO
abline(modelo2_ols, col = "red", lwd = 2)          
# L铆nea GLS
lines(Orange$age, predict(modelo1_ar1), col = "darkgreen", lwd = 2)  
```


*end of class*